臺灣苗栗地方法院刑事判決　　　　　　　 93年度易字第589號
公　訴　人　臺灣苗栗地方法院檢察署檢察官
被　　　告　丙○○
　　　　　　乙○○
上列2人共同
選任辯護人　陳萬發律師
上列被告等因妨害自由案件，經檢察官提起公訴（91年度偵字第
4129號），本院判決如下：
    主  文
丙○○、乙○○共同以強暴、脅迫使人行無義務之事，各處有期
徒刑伍月，如易科罰金，均以參佰元折算壹日。
　　事  實
一、丙○○與丁○○係兄弟關係，前於民國70年間，與父母及排
    行第4 之兄弟蕭燕輝共同出資購買坐落臺北縣中和市○○○
    段外南勢角小段288-92地號土地及其上建物門牌臺北縣中和
    市○○街226 巷9 之4 號5 樓之房屋1 棟，並登記在丁○○
    名下。嗣於81年間，丁○○在未告知丙○○之情況下，擅將
    前開房地出售予第3 人，兄弟2 人因此產生糾紛，迄未解決
    。詎丙○○為了要求丁○○解決上開債務糾紛，竟與其子乙○○並夥同另2 名真實姓名年籍不詳之成年男子，共同基於
    以強暴、脅迫使人行無義務之事之犯意聯絡，於91年4 月8
    日下午5 時許，逕往苗栗縣頭份鎮○○街81號6 樓丁○○住
    處樓下，趁丁○○下班返家，丙○○等4 人遂共同以強暴之
    方式，合力將丁○○強拉到對街欲迫使其上車前往台北，使
    其行無義務之事，惟丁○○不從，以腳抵住車門，奮力掙扎
    ，致身上證件等物均散落於地，丙○○等4 人見狀，遂於丁○○撿取地上之證件後，改要求前往丁○○6 樓住處商討，
    渠等一行人遂緊跟丁○○進入大樓電梯，由丁○○打開家門
    後，隨之進入客廳，丙○○等4 人要求丁○○應提出前開房
    屋出售之價金，並逼迫丁○○簽發本票作為憑據，惟丁○○
    認為丙○○並未出資，未積欠丙○○債務，而拒絕簽發本票
    ，前開其中1 名真實姓名年籍不詳之成年男子竟接續上揭犯
    意聯絡，對丁○○脅迫稱：要簽就簽，不簽就把你抓到台北
    去，到時斷手斷腳就不要怪我等語，使丁○○心生畏懼，遂
    依渠等之指示簽發面額新臺幣（下同）2 百萬元之本票3 張
    ，而行此無義務之事。嗣得手後，丙○○等人始行離開丁○○住處。
二、案經丁○○訴請臺灣苗栗地方法院檢察署檢察官偵查起訴。
　　理  由
一、訊據被告丙○○、乙○○固坦承之前因告訴人丁○○出售前
    開房地，致雙方有債務糾紛，其2 人於上揭時間前往丁○○
    住處討債等情，惟均矢口否認有妨害自由之犯行，被告丙○○辯稱：當時只有我與乙○○2 人，是丁○○自己騎車撞到
    門跌倒，沒有強拉他，當時是在丁○○住處客廳算帳，金額
    是丁○○自己算的，我沒有強迫他簽本票，且當時還與丁○○一家人聊天云云；被告乙○○則辯稱：我只是陪我父親過
    去而已，沒有別人，當時在跟丁○○的兒子講話，沒有控制
    他們的行動云云。經查：
（一）關於被告丙○○、乙○○與另外2 名真實姓名年籍不詳之
      成年男子如何於上揭時、地強拉告訴人丁○○上車不成後
      ，繼又脅迫丁○○簽發票面金額2 百萬元之本票3 張乙節
      ，業據告訴人丁○○於警詢、偵查中指訴歷歷，並於本院
      審理時結證甚詳，而被告丙○○與告訴人丁○○之間確因
      共同出資購買上開房地，丁○○未告知而出售，兩人因此
      產生債務糾紛，感情不佳，甚少往來等情，亦經證人即被
      告丙○○與告訴人丁○○之兄弟戊○○到庭證述無訛，此
      外，復有票面金額2 百萬元之本票影本3 張（票號：0000
      00-000000）、 存證信函2 份及建築改良物登記簿謄本1
      份在卷足憑。
（二）證人己○○於本院審理時具結證稱：「我在那邊站，丁○○剛好下班，對面車上下來4 人跑過來抓著他，最後又給
      他抓到對面菜園那邊。」、「他的東西掉下去，他有蹲下
      去拿。」、「他們拉來拉去，我本來以為那是外面的人，
      我本來要報警，後來聽到丁○○說『哥哥，你要幹甚麼』
      ，我就認為那是兄弟之間的事情，我就不管了。」、「（
      你感覺丁○○是自願去菜園的，還是被拉去？）被拉去的
      。」等語（見本院卷第98、99、103 頁），證人己○○為
      該處義務管理員，並不認識被告2 人，且被告丙○○亦自
      承本次是第1 次至告訴人丁○○之住處等語（見本院卷第
      206 頁），則證人己○○對於初次見面之被告2 人應無恩
      怨，在其已當庭具結負擔刑法上偽證罪之風險下，應無故
      意設詞誣陷被告2 人之理，是其證述告訴人丁○○遭被告
      2 人與另外2 名真實姓名年籍不詳之成年男子強拉至對街
      等情，應認與事實相符；辯護人雖辯稱當時適逢下班下課
      之際，告訴人為何並未呼喊求救乙節，惟依證人丁○○證
      稱：「我有掙扎，我有看到丙○○，所以我沒有呼救，如
      果都是陌生人，不單單這樣而已。」等語（見本院卷第89
      頁），衡情，告訴人丁○○當時奮力掙扎之舉動，已引起
      其他人注意，此觀證人己○○上開證詞即明，故告訴人因
      發現其中1 人為其兄長，因而並未大聲求救，此情尚與一
      般常理相符，不能因為其當時並未向路人求救而遽認其未
      受到他人以強暴而行無義務之事。故被告丙○○辯稱當時
      只有2 人且係丁○○自己騎車跌倒，並未拉扯云云，不足
      採信。
（三）證人甲○○於本院審理時具結證稱：「（他們在你家做甚
      麼？）跟我爸吵架，叫他簽本票。」、「（離開房間有看
      到客廳裡發生甚麼事情？）拉拉扯扯。」「他們推我爸，
      叫他簽本票。」、「（誰推你爸爸？）我堂哥，還有像流
      氓的那兩人」、「（進屋裡的時候，你伯父那4 人口氣如
      何？）很兇。」、「就是叫我爸簽，說簽了就沒關係，不
      然就要找麻煩。」等語（見本院卷第104-106 、109 頁）
      ，再依告訴人丁○○於本院審理時證稱：房子是父母親與
      三兄長出錢幫忙買房子，不是合資等語，告訴人既不認為
      被告丙○○有共同出資，豈會自動簽發本票予被告2 人？
      況且6 百萬元之金額不低，一般人不至於無端簽發如此高
      額之本票，更見告訴人丁○○確係遭到脅迫始簽發本票。
      辯護人雖又辯稱告訴人丁○○及其家人均未報警乙節，惟
      依證人甲○○證稱家裡只有1 支電話在客廳，且只有父親
      丁○○有手機，該次是第1 次見到丙○○等4 人等語（見
      本院卷第111 頁），按諸一般生活經驗，面對恐懼而不知
      所措者有之，證人甲○○當時年紀未滿14歲，父親又與陌
      生人在客廳爭吵，甚至遭人拉扯、逼迫，其因害怕而不敢
      至客廳打電話報警，或以其他方式求救，並非不可能之事
      ，是被告2 人辯稱並未強迫告訴人丁○○簽發本票云云，
      亦難採信。
（四）再觀之卷附本票影本3 張，票面金額均為2 百萬元，訊之
      被告丙○○關於金額之計算，先辯稱係告訴人丁○○自己
      寫的，又辯稱隨告訴人高興還多少錢均可，再辯稱自己也
      弄不清楚，又辯稱大概出資3 分之2 云云（見本院卷第12
      2-123 、207 頁），就前開本票金額之計算，供述前後不
      一，且迄未提出證據以實其說，則告訴人丁○○所積欠之
      債務是否確有其數，已有疑議；再者，本票上告訴人丁○○簽名之位置，均係簽在受款人欄，此有附卷本票影本3
      張可證，倘若告訴人丁○○係自願簽發本票予被告丙○○
      作為償債之憑據，不至於將自己姓名簽錯位置，而簽於受
      款人欄，顯見當時係因受到脅迫而隨意在本票上簽名，致
      使簽錯位置。是被告2 人執前詞置辯，委無足取。
（五）綜上，被告2 人所辯，顯係事後卸責之詞，不足採信。本
      件事證明確，被告2 人之犯行，應堪認定。
（六）至本件辯護人辯稱告訴人丁○○所提出之錄音帶1 捲及譯
      文1 份無證據能力乙節，因本案事證已臻明確，且該項證
      據並未經過勘驗比對，是否與事實相符容有疑議，縱認有
      證據能力，惟亦與構成要件事實不生影響，故未予以說明
      ，附此敘明。
二、按刑法第304 條之強暴、脅迫，祇以所用之強脅手段足以妨
    害他人行使權利，或足使他人行無義務之事為已足，並非以
    被害人之自由完全受其壓制為必要（最高法院28年上字第36
    50號判例意旨參照）。又刑法第305 條之恐嚇危害安全罪，
    係指單純以將來加害生命、身體、自由、名譽、財產之事，
    恐嚇他人致生危害於安全者而言，如對於他人之生命、身體
    等，以現實之強暴、脅迫手段加以危害要挾，使人行無義務
    之事或妨害人行使權利，即應構成刑法第304 條之強制罪，
    縱有恐嚇行為，亦僅屬犯強制罪之手段，無更論以恐嚇危害
    安全罪之餘地（最高法院84年度台非字第194 號判決意旨參
    照）。被告丙○○、乙○○為達使告訴人丁○○清償債務之
    目的，先以強暴方式強拉告訴人上車未果，又接續脅迫使告
    訴人簽發本票，是核被告2 人所為，均係犯刑法第304 條第
    1 項之強制罪。渠等要求丁○○上車及嗣後要求簽本票等強
    制行為，係為單一之目的（即索債），且各行為之獨立性極
    為薄弱，依一般社會健全觀念，在時間差距上，難以強行分
    開，故在刑法評價上，以視為數個舉動之接續施行，合為包
    括之一行為予以評價，較為合理，應屬接續犯，而為包括之
    一罪，而僅成立一強制罪（最高法院86年台上字第3259號判
    例意旨參照），起訴書記載被告2 人與真實姓名年籍不詳之
    成年男子2 人間係基於概括犯意乙節，容有誤會，併此敘明
    。被告2 人與真實姓名年籍不詳之成年男子2 人彼此間有犯
    意聯絡及行為分擔，均為共同正犯。爰審酌被告丙○○不循
    法律途徑解決財產糾紛，復未念及兄弟情誼和平商討債務，
    竟夥同其子即被告乙○○、另外2 真實姓名年籍不詳之成年
    男子共同向告訴人討債，其等之犯罪動機、目的、手段、所
    造成之損害及均矢口否認犯行之態度等一切情狀，各量處如
    主文所示之刑，併均諭知易科罰金之折算標準。
據上論斷，應依刑事訴訟法第299 條第1 項前段，刑法第28條、
第304 條第1 項、第41條第1 項前段，罰金罰緩提高標準條例第
1條前段、第2條，判決如主文。
本案經檢察官黃彥琿到庭執行職務。
中　　華　　民　　國　　94　　年　　9 　　月　　23　　日
                  刑事第三庭  審判長法　官　楊台清
                                    法  官  蔡志宏
                                    法  官  林卉聆
以上正本證明與原本無異。
如不服本判決，應於送達後10日內向本院提出上訴狀。
       　　                     　　書記官　盧俊良
中　　華　　民　　國　　94　　年　　9 　　月　　23　　日
附錄論罪科刑之法條全文：
中華民國刑法第304條第1項
以強暴、脅迫使人行無義務之事或妨害人行使權利者，處 3 年以
下有期徒刑、拘役或 300 元以下罰金。
